【裁判字號】    89,訴,2502
【裁判日期】    890803
【裁判案由】    確認留置權不存在
【裁判全文】
臺灣臺北地方法院民事判決  八十九年度訴字第二五○二號
    原      告  萬泰商業銀行股份有限公司
    法定代理人  甲○○
    訴訟代理人  乙○○
    被      告  群益證券股份有限公司
    法定代理人  丁○○
    訴訟代理人  丙○○
右當事人間確認留置權不存在事件，本院判決如左：
    主    文
確認被告於本院八十八年度執全寅字第三四一二號假扣押強制執行案件中，所主張對
債務人段津薪之留置權不存在。
訴訟費用由被告負擔。
原告假執行之聲請駁回。
    事    實
甲、原告方面：
  壹、聲明：如主文所示。
  貳、陳述：緣鈞院受理之八十八年度執全寅字第三四一二號假扣押強制執行案件中
            ，原告就執行債務人段津薪所有於被告公司之股票一事，經被告向鈞院
            陳述就系爭之執行股票於新台幣（以下同）一百五十三萬七千四百二十
            六元之範圍內，主張留置權。惟就留置權之發生非具備下列要件者，不
            得為之：(一)債權已至清償期者。(二)債權之發生與動產有牽連之關係者。
            (三)其動產非因侵權行為而占有者。民法第九百二十八條定有明文。本件
            被告主張有留置權，於法顯有未合，蓋因被告所主張之債權，僅係對債
            務人段津薪之保證債權，此為被告於其陳報狀中所自認，故與本件系爭
            扣押之股票並無任何牽連之關係存在，依民法第九百二十八條之規定，
            被告並不得主張留置權。爰提起本件訴訟。
  參、證據：提出被告之陳報狀影本一件為證。
乙、被告方面：
  壹、聲明：原告之訴駁回。
  貳、陳述：
    一、緣第三人鴻普建設股份有限公司（以下簡稱鴻普公司）於民國八十八年七月
        三日向被告公司開立證券信用交易帳戶，從事股票之融資融券信用交易，並
        與被告公司簽訂融資融券契約書。嗣鴻普公司向被告融資買進皇普股票共一
        百一十萬股，向被告融資共計五百五十八萬一千元，同時提供前揭股票與被
        告擔保融資債務。依據臺灣證券交易所訂定之證券商辦理有價證券買賣融資
        融券業務操作辦法第二十三條之規定，被告應於第三人信用帳戶擔保維持率
        低於分之一百二十時，通知其於通知送達之日起二個營業日補繳融資自備款
        差額。如其未於通知期限內補繳差額，依該操作辦法第三十九條第一項規定
        ，被告應於次一營業日處分其擔保品。擔保品之處分，以被告向太平洋證券
        股份有限公司開設之群益證券公司信用違約專戶為之。
    二、查八十八年十一月間，前揭融資買進股票之價格持續下跌，使第三人之整戶
        授信維持率低於百分之一百二十，被告通知第三人鴻普公司補繳差額亦未獲
        置理，被告遂於八十八年十一月三日依前揭操作辦法之規定處分第三人之擔
        保股票計一百一十萬股。此有太平洋證券股份有限公司合併買賣報告書暨交
        割憑單可證。扣除證券經紀商手續費、證券交易稅、融資利息及抵充部分融
        資本金後，尚餘融資本金一百五十三萬七千四百二十六元未獲清償。
    三、而前揭第三人鴻普公司係授權第三人段津薪（即  鈞院八十八年度執全寅字
        第三四一二號假扣押執行案件之債務人）代理買賣證券等有關行為，第三人
        段津薪並承諾負連帶保證責任，為此，第三人段津薪應與第三人鴻普公司就
        一百五十三萬七千四百二十六元之債務負連帶清償責任。因此，被告對債務
        人段津薪於被告公司帳戶內之股票，於一百五十三萬七千四百二十六元之範
        圍內有留置權。
  參、證據：提出開立證券信用交易帳戶申請書、融資融券契約書、太平洋證券股份
      有限公司合併買賣報告書暨交割憑單、信用交易處分還款明細表、授權書影本
      各一份為證。
丙、本院依職權調閱本院八十八年度執全寅字第三四一二號假扣押執行卷。
    理    由
一、兩造爭執之要點：
    原告主張：其於本院八十八年度執全寅字第三四一二號假扣押強制執行案件中，
    就執行債務人段津薪所有於被告公司之股票（以下稱系爭股票），經被告陳報就
    所執行之股票於一百五十三萬七千四百二十六元之範圍內，主張有留置權存在。
    惟因被告所主張之債權，僅係對債務人段津薪之保證債權，與本件系爭扣押之股
    票並無任何牽連之關係存在，依民法第九百二十八條之規定，被告不得主張留置
    權等語。被告則以：第三人鴻普公司與被告公司簽訂融資融券契約書後，並授權
    第三人段津薪代理向被告以融資方式買進皇普股票共一百一十萬股，而向被告融
    資共計五百五十八萬一千元，同時提供前揭股票與被告擔保融資債務。段津薪並
    承諾負連帶保證責任。八十八年十一月間，前揭融資買進股票之價格持續下跌，
    使第三人之整戶授信維持率低於百分之一百二十，被告通知第三人鴻普公司補繳
    差額亦未獲置理，被告遂於八十八年十一月三日依臺灣證券交易所訂定之證券商
    辦理有價證券買賣融資證券操作辦法之規定處分第三人之擔保股票計一百一十萬
    股，扣除證券經紀商手續費、證券交易稅、融資利息及抵充部分融資本金後，尚
    餘融資本金一百五十三萬七千四百二十六元未獲清償。段津薪應與第三人鴻普公
    司就一百五十三萬七千四百二十六元之債務負連帶清償責任。被告對債務人段津
    薪於被告公司帳戶內之股票，於一百五十三萬七千四百二十六元之範圍內有留置
    權等語，資為抗辯。
二、得心證之理由：
  （一）按，債權人占有屬於其債務人之動產，而具有左列各款之要件者，於未受清
        償前，得留置之：一、債權已至清償期者。二、債權之發生，與該動產有牽
        連之關係者。三、其動產非因侵權行為而占有者。民法第九百二十八條定有
        明文。故通說均依文義解釋，認留置權之發生除須具備上開三項要件外，債
        權人所占有之標的必以屬於債務人之動產為限，不得強為擴張或違反文義之
        解釋。
  （二）查，本院八十八年度執全寅字第三四一二號假扣押強制執行案件，依原告聲
        請對系爭股票予以假扣押者，係屬於債務人段津薪所有，為兩造所不爭執，
        並經本院調八十八年度執全寅字第三四一二號假扣押執行卷屬實，故系爭股
        票非屬被告之債務人即鴻普公司所有。依上開規定及說明，被告應不得留置
        之。雖被告辯稱段津薪曾承諾就鴻普公司之融資債務負連帶保證責任，並據
        提出授權書為證，然此僅能證明段津薪應與第三人鴻普公司就被告依前揭證
        券商辦理有價證券買賣融資證券操作辦法之規定處分鴻普公司之擔保股票，
        並扣除證券經紀商手續費、證券交易稅、融資利息及抵充部分融資本金後，
        尚餘之融資本金一百五十三萬七千四百二十六元債務，負連帶保證人之連帶
        清償責任，究與留置權之成立要件不符，被告自不得主張對於第三人段津薪
        之系爭股票有留置權。被告之抗辯即非有據，原告之主張則為可採信。
  （三）從而，原告據以提起本訴，請求判決確認被告於本院八十八年度執全寅字第
        三四一二號假扣押強制執行案件中，所主張對債務人段津薪所有系爭股票之
        留置權不存在，即無不合，應予准許。
三、至原告聲明願供擔保，請准為假執行之宣告云云，查確認之訴並無強制執行之問
    題，僅於判決確定之時發生確認判決所確認事項之效力，無待於假執行，亦性質
    上不適於宣告假執行，原告此部分之聲請於法不合，爰予駁回之。
四、結論：原告之訴為一部有理由、一部無理由，依民事訴訟法第七十九條但書判決
    如主文。
中      華      民      國    八十九    年      八      月      三      日
                                            民事第三庭法      官  張明輝
右為正本係照原本作成
如對本判決上訴，須於判決送達後廿日內向本院提出上訴狀
中      華      民      國    八十九    年      八      月      三      日
                                                      書  記  官  王苑琛


司法院資訊處製作；財團法人民間司法改革基金會備份。
